臺灣新北地方法院刑事判決
111年度金簡上字第111號
上  訴  人  臺灣新北地方檢察署檢察官
被      告  蔡文斌



上列上訴人因被告違反洗錢防制法等案件，不服本院於民國111
年3月1日所為之111年度金簡字第136號第一審判決（原起訴案號
：110年度偵字第14788號、第15740號、第17195號、第17661號
、第18230號、第20163號、第21008號、第21232號、第21830號
、第22320號、第22465號、第25271號、第25655號、第27094號
、第27177號、第30417號、第30452號、第38984號、第43649號
、第48018號）提起上訴及移請併辦（111年度偵字第14174、141
75號、第18528號、第21039號），本院管轄之第二審合議庭判決
如下：
    主  文
原判決撤銷。
蔡文斌幫助犯洗錢罪，處有期徒刑伍月，併科罰金新臺幣伍萬元
，罰金如易服勞役，以新臺幣壹仟元折算壹日。未扣案之犯罪所
得新臺幣伍萬元沒收，於全部或一部不能沒收或不宜執行沒收時
，追徵其價額。
    事  實
一、蔡文斌明知如果隨便將金融帳戶交給陌生人使用，可能會變
    成人頭帳戶讓陌生人可以用來遂行財產犯罪，收取犯罪所得
    ，並且可以匿名提領款項使檢警難以追查犯罪所得之去向，
    竟為貪圖報酬，縱使有人將其金融帳戶當成犯罪之人頭帳戶
    也不違背其本意之幫助詐欺取財、幫助洗錢之犯意，於民國
    109年12月間某日（起訴書誤載為11月間，應予更正），將
    其申辦如附表所示之3個金融帳戶(下合稱本案金融帳戶)之
    存摺、提款卡及密碼，交付詐欺集團成員綽號「宗霖」之男
    子使用，並收取新臺幣（下同）5萬元以為報酬。該詐欺集
    團成員取得本案金融帳戶後，即於附表所示時間，以附表所
    示之方法，向附表所示之告訴人等施以詐術，致其等均陷於
    錯誤，依指示於附表所示時間，匯付附表所示之金額至本案
    金融帳戶中，隨即由該詐欺集團成員提領一空，使該等詐欺
    犯罪所得之去向遭隱匿。後經附表所示之告訴人等發覺有異
    ，報警循線查悉上情。
二、案經如附表所示之告訴人向附表所示之警察機關告訴後，轉
    由新北市政府警察局三重分局、新北市政府警察局中和分局
    、新北市政府警察局板橋分局、臺北市政府警察局南港分局
    、臺中市政府警察局大雅分局、臺中市政府警察局太平分局
    、臺中市政府警察局第三分局、彰化縣警察局鹿港分局、高
    雄市政府警察局旗山分局、高雄市政府警察局林園分局報告
    臺灣新北地方檢察署檢察官偵查起訴。
    理  由
壹、證據能力部分：
    按被告以外之人於審判外之陳述，雖不符刑事訴訟法第159
    條之1至第159條之4之規定，而經當事人於審判程序同意作
    為證據，法院審酌該言詞陳述或書面陳述作成時之情況，認
    為適當者，亦得為證據。當事人、代理人或辯護人於法院調
    查證據時，知有刑事訴訟法第159條第1項不得為證據之情形
    ，而未於言詞辯論終結前聲明異議者，視為有前項之同意，
    刑事訴訟法第159條之5定有明文。查本判決所引用被告以外
    之人於審判外作成之相關供述證據，雖屬傳聞證據，惟公訴
    人、被告蔡文斌於本院準備程序、審判期日均未對證據能力
    有所爭執，亦未於言詞辯論終結前聲明異議，本院審酌上開
    證據資料製作時之情況，尚無違法不當及證明力明顯過低之
    瑕疵，亦認為以之作為證據應屬適當，故認前揭證據資料均
    有證據能力。又本判決其餘所引用之非供述證據，查無違反
    法定程序取得之情形，亦均認具證據能力。
貳、實體理由：
一、被告於原審訊問時、本院準備程序及審理時對於上開犯罪事
    實均明白承認，並且有下列證據可以佐證，足見被告自白與
    事實相符，可以採信。本件事證明確，被告犯行可以認定，
    應該依法論科：
　㈠如附表所示告訴人在警詢中之證述。
　㈡如附表所示之告訴人提出之網路轉帳列印畫面、交易明細等
    付款證明文件。
　㈢本案金融帳戶之開戶及交易明細資料（偵卷一第41至58頁、
    偵卷二第11至15頁、偵卷十八第85至93頁）。　　　　　
二、論罪科刑以及撤銷原判決的理由：
　㈠被告的行為提供本案金融帳戶，便利詐欺集團遂行詐欺取財
    以及洗錢犯行，被告主觀上是幫助他人犯罪，並非自己要去
    詐欺、洗錢，客觀上也沒有實施詐欺與洗錢的構成要件行為
    ，僅構成幫助犯。核被告所為，是犯刑法第30條第1項前段
    、刑法第339條第1項之幫助詐欺取財罪，以及刑法第30條第
    1項前段、洗錢防制法第14條第1項之幫助洗錢罪。
　㈡被告一次提供3個金融帳戶給詐欺集團使用，犯罪行為只有一
    個，幫助了詐欺集團對附表所示共25名告訴人施行詐騙，並
    隱匿相關犯罪所得而洗錢。因為詐欺取財罪是保護個人法益
    的犯罪，洗錢罪也有保護個人財產權的色彩，均應該依照被
    害人的個數去計算其犯罪數，因此，被告總共構成了25個幫
    助詐欺取財罪與25個幫助洗錢罪。被告以一行為同時觸犯上
    開數罪，為想像競合犯，應該從一重之幫助洗錢罪處斷。
　㈢不依累犯加重其刑之說明：
　　1.被告於①94年間，因施用第二級毒品案件，經本院以94年
      度毒聲字第1826號裁定送觀察、勒戒後，認無繼續施用毒
      品之傾向，於94年10月20日執行完畢釋放出所，並由臺灣
      新北地方檢察署檢察官以94年度毒偵字第5392號為不起訴
      處分確定；②94年間，因強盜案件，經本院以94年度訴字
      第3065號判決判處有期徒刑5年2月確定，於98年8月25日
      假釋出監並付保護管束，其於假釋期間因故意犯罪，上開
      假釋經撤銷，應執行殘刑1年8月7日；③98年間，因施用第
      一級毒品案件，經本院以99年度訴字第1188號判決判處有
      期徒刑6月確定，併與上開殘刑1年8月7日，接續執行，於
      101年9月21日縮刑期滿執行完畢；④101年間，因施用第一
      級毒品案件，經本院以102年度訴字第214號判決判處有期
      徒刑7月確定；⑤101年間，因施用第一級毒品案件，經本
      院以103年度訴緝字第28號判決判處有期徒刑7月確定；⑥1
      02年間，因竊盜案件，經臺灣臺北地方法院以103年度審
      簡字第295號判決判處有期徒刑5月確定；⑦102年間，因竊
      盜案件，經臺灣士林地方法院以103年度審易字第1386號
      判決判處有期徒刑6月確定；⑧102年間，因竊盜案件，經
      本院以103年度審易字第3945號判決判處有期徒刑6月確定
      。上開④至⑧之數罪刑，經本院以104年度聲字第1037號裁
      定定其應執行有期徒刑2年3月確定；⑨於103年因施用毒品
      案件，經本院以103年度審訴字第898號判決判處有期徒刑
      9月確定，與前揭應執行2年3月接續執行，於106年1月17
      日執行完畢出監等情，有臺灣高等法院被告前案紀錄表在
      卷可查，也經被告當庭確認無誤（本院卷第250頁），是
      被告於有期徒刑執行完畢後5年內，故意再犯本件有期徒
      刑以上之罪，構成累犯。
　　2.然考量被告構成累犯之前科分別為施用第一級毒品罪與竊
      盜罪，與本案交付帳戶而犯幫助洗錢罪之罪質不同，難認
      被告有明知故犯之惡意。且被告前案執行完畢之時間已在
      106年1月17日，距離本案再犯時間已經3年有餘將近4年，
      足見先前之刑罰執行對於被告已經產生一定之矯治成效，
      因此，本院認尚無依刑法第47條第1項之規定，加重被告
      刑罰之必要，爰不加重其刑。
　㈣減輕其刑的說明：
　　被告於本院審理時就其所犯幫助洗錢犯行已經自白，應依洗
    錢防制法第16條第2項之規定，就其所犯幫助洗錢罪減輕其
    刑。
  ㈤臺灣新北地方檢察署檢察官以111年度偵字第14174、14175號
    、第18528號、第21039號移送本院併辦之犯罪事實（即附表
    編號22至25部分），與起訴之犯罪事實有想像競合之裁判上
    一罪關係，為起訴效力所及，本院應併予審理。
  ㈥撤銷原判決的說明：
　　1.原審判決後，檢察官以111年度偵字第14174、14175號、
      第18528號、第21039號移送併辦部分（即附表編號22至25
      部分），原審未及併予審理，自有未洽。
　　2.原審未說明依累犯加重其刑之必要性，逕依刑法第47條第
      1項累犯規定加重被告所犯罪名之法定刑，亦非妥適。
　　3.檢察官上訴意旨略以：本案超過20個告訴人因受騙而匯入
      被告所申請的本案金融帳戶，總金額超過200萬元，被告
      尚未適當賠償告訴人，未能填補其犯罪所生之損害，堪認
      被告幫助詐欺犯罪所生損害甚鉅，原審量處有期徒刑5月
      ，其科刑輕重仍有斟酌餘地等語。然法官所為之量刑，是
      審判者行使審判職權的核心，其並無明確標準，一切有賴
      於法官以行為人之責任為基礎，審酌一切情狀，考量刑法
      第57條所列各款事由，本於法律與良心定之，除非法官在
      判決中沒有說明其量刑理由，或者其量刑時所考量的因素
      明顯有誤，或將無關的事由納入量刑考量，又或者其量刑
      與同樣的審判者過去在類似案件的結果有明顯失重或偏輕
      ，且未特別說明差別對待的理由時，方得認為其量刑有瑕
      疵。檢察官雖以上開理由提起上訴，但原審於量刑時本來
      就已經將受害告訴人的人數、被害金額、被告尚未賠償告
      訴人等因素考量在內，並據此做出量刑判斷，原審的量刑
      也沒有上開所述之可見瑕疵，難認有何違法或量刑不當之
      可言。因此檢察官之上訴並無理由。然而，原審判決既有
      上開未盡之處，仍應由本院予以撤銷改判。
  ㈦量刑：
    被告有上開累犯事由所記載之科刑與執行紀錄，雖然尚無依
    累犯規定加重其刑之必要，但仍可見被告素行不佳，遵守法
    律的意願薄弱，為貪圖快錢，就輕易將自己所申辦之3個本
    案金融帳戶交給陌生人使用，進而幫助詐欺集團遂行犯罪，
    使高達25位之告訴人受騙上當，財產也因而受到損害，財損
    金額高達200萬元以上。不過，由於被告只是提供帳戶之人
    ，本身並沒有親自實施詐騙，所以要騙多少人、會騙到多少
    錢，並不是被告可以決定或控制的，因此不宜以被害人的人
    數、被害金額之多寡作為量刑之絕對標準，否則可能有違行
    為人責任原則。不過，被告的行為所生損害仍然是屬於比較
    嚴重的，在量刑上自然應該從重。又被告犯後坦承犯行，態
    度良好，雖得作為量刑之有利因素，但未能賠償告訴人所受
    損害，所以減輕之幅度有限。再者被告為高職畢業，之前從
    事倉管工作，未婚無人需要其扶養（本院卷第251頁），依
    照被告之智識程度與工作經驗，應該可以找到正當工作養活
    自己，沒有必要去販賣帳戶，被告能夠向善卻捨此不為，更
    不應該。以被告之責任為基礎，綜合考量上開一切情狀，本
    院認應該量處如主文所示之刑，並諭知罰金如易服勞役之折
    算標準，以示懲戒。
三、沒收：
　㈠被告於警詢中自承：我將本案金融帳戶以5萬元賣給朋友，我
    在109年12月間在「宗霖」居住的西門好好玩商旅，當面交
    付合作金庫帳戶的存摺、印章，連同另兩個帳戶的存摺、提
    款卡，共3個帳戶賣給他，現場我拿取5萬元等語（偵卷二十
    第76至77頁），於偵查中亦供稱：我將本案金融帳戶賣給我
    朋友，交「宗霖」，他以3個帳戶共計5萬元向我收購，「宗
    霖」跟我收購的時候，「偉偉」有來，「偉偉」把錢交給「
    宗霖」，「宗霖」再算錢給我等語（偵卷一第88頁）。也就
    是說，被告都承認其販賣本案金融帳戶確實有拿到5萬元的
    報酬，這也符合一般買賣一手交錢一手交貨的習慣與常態，
    應該可以採信。
　㈡被告雖然於原審以及本院審理時改口稱自己沒有拿到錢（本
    院110年度金訴字第118號卷第135頁、本院卷第250頁），還
    推稱在偵查中說自己有拿到錢是因為當時藥癮犯了等語（本
    院卷第250頁），但被告既然一開始就是因為缺錢才販賣帳
    戶，怎麼可能在交付帳戶的時候不跟對方拿錢呢？所以被告
    後來在審理中改口說自己沒有拿到錢，還推給自己的藥癮，
    顯然是因為想要避免自己的犯罪所得被沒收想出的辯詞，不
    足採信。
　㈢綜上，被告確實有因為販賣本案金融帳戶而獲取5萬元之犯罪
    所得，並無疑問，應該依刑法第38條之1第1項、第3項之規
    定，宣告沒收，並於全部或一部不能沒收或不宜執行沒收時
    ，追徵其價額。
四、按管轄第二審之地方法院合議庭受理簡易判決上訴案件，應
     依通常程序審理。其認案件有刑訴法第452條之情形者，應
    撤銷原判決，逕依通常程序為第一審判決，法院辦理刑事訴
     訟簡易程序案件應行注意事項第14點定有明文。本案經本
    院審理後，認定被告之犯行是幫助詐騙如附表編號1至25所
    示之告訴人，此與檢察官原起訴以及原審簡易判決處刑之範
    圍相較已有不同，如本院逕依簡易程序審理而為第二審之判
    決，將致使被告就附表編號22至25所示犯行喪失上訴救濟的
    機會，難謂與憲法第16條保障人民訴訟權之意旨無違。從而
    ，本案應屬刑事訴訟法第451條之1第4項但書第2款所定之情
    形，依同法第452條規定，應適用通常程序審判之。為保障
    當事人之審級利益，爰由本院撤銷原審判決，自為第一審判
    決，當事人如不服本判決，仍得於法定期間內，向管轄第二
    審之法院提起上訴。　　
據上論斷，應依刑事訴訟法第452條、第451條之1第4項第2款、
第455條之1第1項、第3項、第369條第1項前段、第364條、第299
條第1項前段，判決如主文。
本案經檢察官徐綱廷偵查起訴，原審判決後，檢察官簡志祥提起
上訴，由檢察官江佩蓉到庭執行職務。
中　　華　　民　　國　　111 　年　　10　　月　　4 　　日
                  刑事第十六庭審判長法  官  黃志中
　　　　　　　　                    法  官  時瑋辰　
　　　　　　　　　                  法　官  薛巧翊
上列正本證明與原本無異。
如不服本判決，應於判決送達後20日內敘明上訴理由，向本院提
出上訴狀 (應附繕本) ，上訴於臺灣高等法院。其未敘述上訴理
由者，應於上訴期間屆滿後20日內向本院補提理由書「切勿逕送
上級法院」。
                                    書記官　黃莉涵
中　　華　　民　　國　　111 　年　　10　　月　　6 　　日
附錄本案論罪科刑法條全文：
洗錢防制法第2條
本法所稱洗錢，指下列行為：
一、意圖掩飾或隱匿特定犯罪所得來源，或使他人逃避刑事追訴
    ，而移轉或變更特定犯罪所得。
二、掩飾或隱匿特定犯罪所得之本質、來源、去向、所在、所有
    權、處分權或其他權益者。
三、收受、持有或使用他人之特定犯罪所得。
　　
洗錢防制法第14條
有第二條各款所列洗錢行為者，處7年以下有期徒刑，併科新臺
幣5百萬元以下罰金。
前項之未遂犯罰之。
前二項情形，不得科以超過其特定犯罪所定最重本刑之刑。

中華民國刑法第339條
（普通詐欺罪）
意圖為自己或第三人不法之所有，以詐術使人將本人或第三人之
物交付者，處5年以下有期徒刑、拘役或科或併科50萬元以下罰
金。
以前項方法得財產上不法之利益或使第三人得之者，亦同。
前二項之未遂犯罰之。